臺灣臺北地方法院刑事判決
109年度訴字第1157號
公  訴  人  臺灣臺北地方檢察署檢察官
被      告  雷稻樟


選任辯護人  莊振農律師
上列被告因誣告案件，經檢察官提起公訴（109年度偵字第1290
號），本院判決如下：
    主  文
雷稻樟犯誣告罪，處有期徒刑參月。
    事  實
一、雷稻樟與史永常均係臺北市○○區○○路0段000巷00號之樂群花
    園新城社區（下稱本案社區）住戶。雷稻樟明知史永常並未
    竊取本案社區所有之日光燈管370支、日光燈啟動器520個，
    竟意圖使史永常受刑事處分，基於誣告之犯意，於民國107
    年7月16日（起訴書誤載為107年7月15日，應予更正）以書
    狀向臺灣臺北地方檢察署（下稱臺北地檢署）誣指史永常竊
    取本案社區日光燈管520支；復於107年10月24日下午2時許
    ，在臺北市政府警察局萬華分局（下稱萬華分局）偵查隊員
    警製作調查筆錄時，以言詞誣指史永常涉犯上開竊盜犯嫌，
    及於108年3月25日下午4時34分許，在臺北地檢署第22偵查
    庭經檢察官訊問時，再以言詞誣指史永常涉犯同一竊盜罪嫌
    ，並更正史永常所竊日光燈管數量為370支，且一併提告史
    永常同時涉嫌竊取日光燈啟動器520個。嗣該案經臺北地檢
    署檢察官以108年度偵字第10979號為不起訴處分確定。
二、案經史永常訴由臺北地檢署檢察官偵查起訴。
    理  由
壹、程序部分：
一、起訴合法性之判斷：
（一）按曾為不起訴處分、撤回起訴或緩起訴期滿未經撤銷，而
      違背刑事訴訟法第260條之規定再行起訴者，應諭知不受
      理之判決，刑事訴訟法第303條第4款固有明文規定。惟所
      謂曾為不起訴處分，係指檢察官就該案偵查結果，認為應
      不起訴，制作處分書經送達確定者而言（最高法院29年上
      字802號判例、45年台非字第43號判例、46年台非字第68
      號判例意旨參照）。查，本案公訴意旨所指被告雷稻樟所
      涉上開犯行，雖同時經臺北地檢署檢察官於109年7月3日
      以109年度偵字第1290號為起訴及不起訴處分，有上開起
      訴書及不起訴處分書存卷可查（見臺北地檢署109年度偵
      字第1290號卷【下稱偵卷】第217至220頁、第221至223頁
      ），然揆諸上開說明，本案起訴時，該不起訴處分尚未確
      定，核與刑事訴訟法第303條第4款規定未合，本院自應就
      起訴之事實加以審判。
（二）按刑事訴訟之目的，在於對特定被告之特定犯罪事實，經
      由審判程序以確定刑罰權之有無及其範圍，故案件一經實
      體判決確定，即發生實質之確定力，不得更為實體上之裁
      判，以避免雙重判決，此即刑事訴訟法第302條第1款規定
      「案件曾經判決確定者，應諭知免訴之判決」之一事不再
      理原則。而此原則關於實質上一罪或裁判上一罪，均有其
      適用，如其一部分犯罪事實曾經判決確定者，其效力當然
      及於全部，如檢察官復將其他部分重行起訴，應諭知免訴
      判決。然此所謂一部分犯罪事實曾經判決確定者，其效力
      及於全部，係指已經判決確定之部分及未經判決部分，均
      構成犯罪，並具有審判不可分之關係而言。如其已起訴之
      事實，經法院審理結果，認為不構成犯罪，即與未經起訴
      之其他事實不生審判不可分之關係，自無一部效力及於全
      部之餘地。起訴部分雖經判決確定，而其既判力既不及於
      未經起訴部分，檢察官仍得就未經起訴部分再行起訴，法
      院亦應為實體審理（最高法院89年度台上字第4264號、99
      年度台上字第7323號判決意旨參照）。查，被告前曾因誣
      告案件，經本院以108年度訴字第545號判決處有期徒刑3
      月，上訴後經臺灣高等法院以109年度上訴字第1012號判
      決上訴駁回，併諭知緩刑2年，及應於緩刑期間向公庫支
      付新臺幣20,000元，復經最高法院以110年度台上字第391
      6號判決上訴駁回而確定，有上開判決書及臺灣高等法院
      被告前案紀錄表在卷可查（見本院109年度訴字第1157號
      卷【下稱本院卷】第305至317頁、第254至255頁），而參
      諸該案判決之事實為被告係於107年5月30日起，陸續具狀
      、以言詞向臺北地檢署誣指告訴人史永常涉犯傷害、恐嚇
      等犯嫌，及於107年6月29日上午11時許，在萬華分局偵查
      隊員警製作調查筆錄時，暨107年9月17日下午3時46分許
      、108年4月25日上午10時57分許，在臺北地檢署第22偵查
      庭檢察官訊問時，均誣指告訴人涉犯上開罪嫌等節，有臺
      灣高等法院109年上訴字第1012號判決附卷可查（見本院
      卷第305至317頁），與本案被告所誣告告訴人之行為時間
      、誣告之事實、罪名均屬有別，難認兩案係屬同一案件，
      是檢察官就本案提起公訴，亦屬合法，附此敘明。
二、證據能力部分：
（一）按被告以外之人於審判外之言詞或書面陳述，除法律有規
      定者外，不得作為證據；又被告以外之人於審判外之陳述
      ，雖不符合同法第159條之1至第159條之4之規定，但經當
      事人於審判程序同意作為證據，法院審酌該言詞陳述或書
      面陳述作成時之情況，認為適當者，亦得為證據。當事人
      、代理人或辯護人於法院調查證據時，知有第159條第1項
      不得為證據之情形，而未於言詞辯論終結前聲明異議者，
      視為有前項之同意，刑事訴訟法第159條第1項及第159條
      之5分別定有明文。查本案判決下列所引用之被告以外之
      人於審判外之陳述，因檢察官、被告及其辯護人迄至言詞
      辯論終結前均未就證據能力聲明異議（見本院卷第112至1
      13頁、第152頁、第266至271頁），復經本院審酌該等證
      據之取得並無違法情形，且與待證事實具有關連性，證明
      力亦無顯然過低或顯不可信之情形，認以之作為證據使用
      均屬適當，應認有證據能力。
（二）其餘資以認定本案犯罪事實之非供述證據，並無證據證明
      有違反法定程序取得之情形，且亦與本件待證事實具有證
      據關連性，均認有證據能力。
貳、實體部分：
一、認定事實所憑之證據及理由： 
    訊據被告矢口否認有何誣告之犯行，辯稱：我沒有誣告告訴
    人，本案社區進行日光燈管換裝LED燈管之工程（下稱本案
    工程），拆下來的日光燈管有370支，還有啟動器，但庫房
    裡沒有這些日光燈管、啟動器，檢察官也沒有查本案日光燈
    管、啟動器在哪裡。且日光燈管均為堪用品，但本案社區移
    交清冊卻均未將日光燈管、日光燈啟動器列入紀錄，我是基
    於社區財產短少之證據及合理懷疑提告，沒有主觀犯意及客
    觀犯行云云；被告之辯護人則辯護以：本案社區地下室於10
    5年間進行本案工程，共拆卸520支日光燈管，該日光燈管為
    堪用品，可作為本案社區其他日光燈管之備用品替換，按社
    區規章應列入本案社區財產清冊，但告訴人卻未將其列入清
    冊，值得懷疑，被告就此提出質疑，合情合理。且本案社區
    之前確實發生案外人陳爾中、陳世彥、唐寶生將拆卸下來的
    鐵捲門輪軸及彈簧處分後，因被告提出告訴後，再買1支報
    廢品回來充數乙事，被告合理推測本案亦為相同情形而提出
    質疑。又告訴人身為本案社區幹部，對於社區財產並未妥善
    管理，不但未編列社區財產清冊，也未清點數量，隨意放置
    地下室，數目亦不對，被告質疑中間是否存有弊端而提起告
    訴，係為社區公益。因此，被告基於上述理由始向檢察官提
    出告訴，並非明知虛偽而故意構陷，主觀上並無誣告之犯意
    。再者，告訴人自己身為本案社區管理委員會（下稱管委會
    ）設備委員，卻不清楚本案社區燈管之數量及狀態，遑論被
    告並無公權力，更難以查知事實及細節，僅能以現有之資料
    及疑點向司法機關請求調查，自不能以被告前後指述不一而
    認被告涉有誣告犯行云云。經查：
（一）被告與告訴人均為本案社區住戶；被告於107年7月16日以
      書狀向臺北地檢署指訴告訴人竊取本案社區日光燈管520
      支；復於107年10月24日下午2時許，在萬華分局偵查隊員
      警製作調查筆錄時，以言詞指訴告訴人涉犯上開竊盜犯嫌
      ，及於108年3月25日下午4時34分許，在臺北地檢署第22
      偵查庭，經檢察官訊問時，再以言詞指訴告訴人涉犯同一
      竊盜罪嫌，並更正日光燈管數量為370支，且一併提告告
      訴人同時涉嫌竊取日光燈啟動器520個；嗣該案經臺北地
      檢署檢察官偵查後，以108年度偵字第10979號為不起訴處
      分確定等事實，業據被告於本院準備程序時自陳不諱（見
      本院109年度審訴字第1155號卷第53頁，本院卷第111頁）
      ，核與證人即告訴人於本院審理時之證述相符（見本院卷
      第261至262頁），並有被告撰寫之107年7月16日刑事追加
      被告狀影本（下稱本案書狀）、萬華分局107年10月24日
      下午2時之調查筆錄（下稱本案調查筆錄）、臺北地檢署1
      08年3月25日下午4時34分之訊問筆錄（下稱本案訊問筆錄
      ）、臺北地檢署檢察官108年度偵字第10979號不起訴處分
      書在卷可稽（見108年度他字第4975號卷【下稱他卷】第5
      38至539頁、第586至589頁、第581至582頁、第93至96頁
      ），復經本院調閱臺北地檢署108年度偵字第10979號偵查
      卷宗確認無誤，是上開事實，首堪認定。
（二）被告雖指訴告訴人涉有竊取本案社區之日光燈管、日光燈
      啟動器之犯嫌，然：
　　⒈被告就日光燈管遭告訴人所竊取之數量為何乙節，於本案
      書狀及107年10月24日下午2時許，在萬華分局偵查隊員警
      製作調查筆錄時均稱：遭竊燈管數量為520支云云，有本
      案書狀影本、本案調查筆錄在卷可參（見他卷第538至539
      頁、第586至589頁），嗣於108年3月25日下午4時34分許
      ，在臺北地檢署第22偵查庭，經檢察官訊問時，則改稱：
      遭告訴人所竊取的日光燈管數量為370支云云（見他卷第5
      81至582頁），顯見被告就日光燈管遭竊之數量為何，其
      本身並無法確認，其告訴之內容，已難認有據。
　　⒉被告提告日光燈管遭竊之緣由、依據、數量，乃係因本案
      社區曾於103年間進行本案工程而將日光燈管更換為LED燈
      管，而拆卸後之日光燈管並未存放在本案社區庫房內，此
      據被告於本院審理時自陳在卷（見本院卷第273頁），並
      有本案書狀、本案調查筆錄、本案訊問筆錄存卷可佐（見
      他卷第538至539頁、第586至589頁、第581至582頁），惟
      參諸本案社區管理委員會會議紀錄上記載，本案工程購置
      、換裝之LED燈管數量為260支，此有該會會議紀錄、B1及
      B2停車場車道LED燈管更新工程報價單存卷可考（見他卷
      第540至545頁、第546至549頁、第556至560頁），因此被
      告提告之初所稱因本案工程更換、拆卸日光燈管後，遭告
      訴人竊取之日光燈管數量為520支乙事，已然不實。復參
      以告訴人史永常於本院審理時證稱：本案工程是將原本地
      下室的T8、長4呎日光燈管換裝成LED燈管，總共換了260
      支，換的燈管只有換走道部分，車位上方的燈管沒有換。
      另外，在103年間為了省電，本案社區地下室有將燈座上
      的2支燈管，拆卸1支，但沒有全部拆，有些是因為車子停
      放關係，梯子沒有辦法靠近，就沒有拆，而拆下來的燈管
      都放在電信室，作為備品，但這次拆了幾支我沒有印象等
      語（見本院卷第261至262頁），並有證人史永常所提出之
      日光燈管清點照片附卷可佐（見本院卷第157至161頁），
      可認本案社區確仍存放卸下之日光燈管，且數量經告訴人
      清點後仍有421支，足見告訴人上開證述應屬事實。反觀
      被告始終無法提出任何本案社區日光燈管遭告訴人竊取之
      證據，益徵被告提告告訴人竊取本案社區日光燈管乙事，
      當係被告憑空捏造無訛。是以，被告就告訴人所提之上開
      照片，空言否認稱：告訴人所拍攝之照片是事後照的照片
      云云（見本院卷第267頁），自難採信。
　　⒊又徵之告訴人史永常於本院審理時證稱：本案工程，換裝
      前原本的日光燈管就是使用電子式日光燈安定器來開啟，
      並沒有日光燈啟動器，而新的LED燈管是直接開啟就亮了
      ，所以本案社區地下室的燈管從來沒有使用日光燈啟動器
      等語明確（見本院卷第261至262頁），而被告就其提告日
      光燈啟動器遭告訴人竊取之依據乙節，於偵查中僅稱：每
      個日光燈都有1個啟動器乙情（見他卷第581頁），及於本
      院審理時聲稱：本案社區102年完工時，電子穩定器很貴
      ，1個要120元，本案社區沒有裝云云（見本院卷第265至2
      67頁），暫不論被告所稱日光燈啟動器之數量與前述本案
      社區工程所更換之燈管數量已有不符，由被告所自行提出
      之日光燈安定器照片觀之（見本院卷第293頁），可認日
      光燈確可藉由安裝日光燈安定器取代日光燈啟動器，告訴
      人上開證述並非無稽。又被告雖提出本案社區地下室剩餘
      未換裝之日光燈座照片，以證明本案社區日光燈確有日光
      燈啟動器，惟從照片中並無法明顯看出是否確有安裝日光
      燈啟動器（見本院卷第287至289頁、第299至301頁），另
      觀以被告所自行拍攝之日光燈座（含啟動器）之照片，與
      本案社區地下室剩餘未換裝之日光燈座照片樣式明顯不符
      ，亦無法確認是否為本案社區所拆卸而下之日光燈座，自
      難以憑採。因此，就本案工程，除拆卸日光燈管外，亦有
      拆卸日光燈啟動器乙事，純屬被告個人主觀想像。何況，
      縱認本案工程確有拆卸日光燈啟動器，猶不能僅以本案庫
      房內無啟動器乙情即遽認係告訴人所竊取。是被告於檢察
      官訊問時，指稱告訴人除竊取日光燈管外，亦同時涉嫌竊
      取日光燈啟動器乙事，並未提出任何憑據，可認此部分亦
      係被告所虛捏，應可認定。
（三）按誣告罪，係以意圖使他人受刑事處分虛構事實而向該管
      公務員申告為構成要件；所謂虛構事實，係指明知無此事
      實而故意捏造者而言，若係單純誤認、誤解或懷疑有此事
      實者，固難謂與該罪構成要件相符，然慮及司法資源係全
      民所共有共享，本不容少數人無端濫用，且刑事訴追為國
      家打擊犯罪之重要手段，一旦啟動將使訴追對象蒙受調查
      、強制處分、偵查或審判等公權力措施衍生之不利益，從
      而誣告罪目的即在於禁止妨害司法權之正當行使，但為兼
      衡合理保障人民訴訟權起見，行為人所申告內容仍須本諸
      合理之基礎事實為之，要非可徒憑己意，虛構事由，無端
      申告他人，事後再以係單純出於主觀誤認、誤解或懷疑而
      飾詞卸責，即難符事理之平（最高法院107年度台上字第4
      610號判決、47年台上字第160號判例意旨參照）。稽之被
      告於本院審理時仍僅泛言：本案社區LED工程拆下來有520
      支日光燈管、啟動器，這個工程是由告訴人主持投標、招
      標，告訴人又是設備委員，又兼行政委員，跟廠商走的很
      近云云（見本院卷第273頁），就其提告告訴人竊取日光
      燈管、日光燈啟動器之依據為何乙節，仍未加以說明或提
      出任何事證以佐其說。復徵之被告於本院審理時自陳：我
      曾經擔任過第4屆管理委員會委員等情（見本院卷第273頁
      ），佐以告訴人於本院審理時之證述，可知本案社區管理
      委員會第4屆委員之任期為106年7月至107年6月（見本院
      卷第263頁），而本案工程期間係於105年11月16日至同年
      12月15日，有本案社區地下室照明設備改善工程承攬合約
      書存卷可查（見他卷第571至574頁），被告既係於本案工
      程完成後曾擔任本案社區管委會委員，其就本案工程內容
      ，當可調閱本案社區管委會相關會議、招標紀錄等而自行
      查證，併徵之告訴人於本院審理時證稱：我除了第4屆管
      委會（即106年7月至107年6月）沒有擔任委員外，從103
      年7月迄今都有擔任委員，我擔任管委會委員期間，被告
      沒有在管委會爭執過日光燈管、日光燈啟動器數量不對等
      語（見本院卷第263頁），顯見被告就日光燈管、日光燈
      啟動器乙事未經查證，且就日光燈管、日光燈啟動器是否
      為告訴人所竊取乙情，亦未曾提出任何証據，卷內亦無告
      訴人涉有竊取日光燈管、日光燈啟動器犯嫌之跡證，被告
      僅以告訴人身為本案社區管委會設備委員一職，率以上開
      虛構情節指訴告訴人竊取日光燈管及日光燈啟動器，主觀
      上自有誣告之犯意，以及使告訴人遭受刑事處罰之意圖，
      實屬明確。
（四）被告及辯護人其餘所辯不足採之理由：　　　
　　⒈被告之辯護人雖辯稱：由105年、106年本案社區之移交清
      冊，上面並沒有記載當時拆下來的日光燈管、啟動器，而
      經拆卸的日光燈管為堪用品，然106年11月、12月之燈泡
      （文具）領用紀錄表上亦無相關領用紀錄，被告提告係有
      合理依據云云，然告訴人於本院審理時已明確證稱：更換
      、拆卸的燈管，本案社區沒有製作財產清冊或交接清冊，
      因為管委會沒有要求要製作。而且這些屬於消耗品，壞掉
      就更換，所有委員都知道，在本案社區成立時，管委會就
      沒有將這些消耗品列冊。而106年11月、12月之燈泡（文
      具）領用紀錄表當時我並非管委會委員，且上面註明是LE
      D燈泡，不是日光燈管等情（見本院卷第262頁、第263至2
      64頁），且細觀被告所提出之106年11月、12月之燈泡（
      文具）領用紀錄表，文件之明稱已表明係「燈泡（文具）
      」，是否包含日光燈管等物品，亦非無疑。況且，拆卸而
      下之日光燈管是否經列冊，及於領用時是否需填寫領用紀
      錄云云，均與被告提告告訴人竊取日光燈管、日光燈啟動
      器乙事無必然關聯，縱認本案社區或告訴人未依規定將日
      光燈管造冊、或未填寫領用紀錄，與告訴人是否有竊取日
      光燈管、日光燈啟動器之行為，仍屬二事，自難執此即認
      被告提告告訴人涉嫌竊取日光燈管、日光燈啟動器乙事主
      觀上並無誣告之犯意，被告及辯護人上開所辯，難認有據
      。
　　⒉被告之辯護人雖亦辯稱：本案社區之前發生陳爾中、陳世
      彥、唐寶生將拆卸下來的鐵捲門輪軸及彈簧處分後，因被
      告提出告訴後，再買1支報廢品回來充數之情事，被告合
      理推測本案亦為相同情形而提出質疑云云，然此部分與告
      訴人全然無涉，自不能憑此即認被告對告訴人提告時主觀
      上亦係出於合理懷疑。辯護人此部分所辯，亦難認可採。
（五）綜上，被告所辯均不足採，其犯罪事證明確，被告上開犯
      行，堪以認定，應依法論科。
二、論罪科刑：
（一）核被告所為，係犯刑法第169條第1項之誣告罪。
（二）按如行為人係基於單一之圖使人受刑事處分之誣告犯意，
      或單一之圖使人受懲戒處分之誣告犯意，利用同一機會，
      先後多次以言詞及書狀，向有偵查犯罪或審判職權之公務
      員，虛偽申告他人涉有刑事犯罪者，或向有監督、彈劾、
      懲戒職權之公務員，虛偽申告他人有應受懲戒之事由者，
      可分別認係數動作反覆接續誣告他人，並各別充足同一構
      成要件，而於法律上包括地評價為圖使人受刑事處分而誣
      告罪之接續犯，或圖使人受懲戒處分而誣告罪之接續犯（
      最高法院96年度台上字第4197號、106年度台上字第2962
      號判決意旨參照）。查，被告於107年7月16日以書狀向臺
      北地檢署提告告訴人涉犯竊盜犯嫌後，復於107年10月24
      日下午2時許，在萬華分局偵查隊員警製作調查筆錄時，
      及於108年3月25日下午4時34分許，在臺北地檢署第22偵
      查庭，經檢察官訊問時，接續以言詞誣指告訴人涉犯竊盜
      犯嫌等數行為，主觀上係基於同一誣告犯意，反覆為之，
      各行為之獨立性極為薄弱，以視為數個舉動之接續施行，
      合為包括之一行為予以評價，較為合理，屬接續犯，僅論
      以一誣告罪。
（三）爰以行為人之責任為基礎，審酌被告以前揭虛構事實誣指
      告訴人涉犯竊盜罪嫌，使告訴人無端擔負勞力、時間、費
      用之支出而受刑事偵查程序之累，更面臨可能遭刑事處罰
      之危險，亦影響偵查機關偵查犯罪之進行，耗費司法資源
      ，並妨害國家司法權之公正行使，實屬不該；且被告犯後
      未積極與告訴人和解或賠償其損害，復兼衡以被告於本院
      審理時自陳其為海軍官校畢業之智識程度，現已退伍之家
      庭生活狀況（見本院卷第274頁），暨其犯罪動機、目的
      、手段及素行等一切情狀，量處如主文所示之刑。
據上論斷，應依刑事訴訟法第299條第1項前段，判決如主文。
本案經檢察官劉彥君提起公訴，檢察官邱曉華到庭執行職務。
中　　華　　民　　國　　111 　年　　1 　　月　　12　　日
　　　　　　　　　刑事第七庭  審判長法　官  廖建傑　
　　　　　　　　　                  法  官  謝欣宓
　　　　　　　　　                  法  官  王星富
上正本證明與原本無異。 
如不服本判決應於收受送達後20日內向本院提出上訴書狀，並應
敘述具體理由；其未敘述上訴理由者，應於上訴期間屆滿後20日
內向本院補提理由書（均須按他造當事人之人數附繕本）「切勿
逕送上級法院」。告訴人或被害人如對於本判決不服者，應具備
理由請求檢察官上訴，其上訴期間之計算係以檢察官收受判決正
本之日期為準。 因疫情而遲誤不變期間，得向法院聲請回復原
狀。
                                    書記官  林素霜
中　　華　　民　　國　　111 　年　　1 　　月　　14　　日
附錄本案論罪科刑法條：
中華民國刑法第169條
意圖他人受刑事或懲戒處分，向該管公務員誣告者，處7年以下
有期徒刑。
意圖他人受刑事或懲戒處分，而偽造、變造證據，或使用偽造、
變造之證據者，亦同。